【裁判字號】    96,訴,1365
【裁判日期】    970116
【裁判案由】    侵權行為損害賠償
【裁判全文】
臺灣臺南地方法院民事判決              96年度訴字第1365號
原      告  甲○○
被      告  乙○○
上列當事人間請求侵權行為損害賠償事件，經本院於民國97年1
月2日言詞辯論終結，判決如下：
    主    文
原告之訴駁回。
訴訟費用新台幣壹萬零玖佰元由原告負擔。
    事實及理由
一、原告主張：（一）原告原係服務於台南縣政府菸酒管理課（
    註僅兩位課員負責辦理業一個管溪南地區，另一個則管溪北
    地區），表現優異（93年菸酒查緝績效為全國第四名），然
    考績卻遭打乙等及未受到記功勳賞，反因申訴及再申訴，遭
    到被告故意抹黑污衊，損害本人多項權利，台南縣政府94年
    7月5日府人考字第0940134117號申訴決定書及94年8月16日
    府人考字第0940166707號致公務人員保障暨培訓委員會再申
    訴之答辯書，所述有多處，完全與事實不符，被告明知「本
    人對於（巡視倉庫、夜間查緝），一律托辭因住於家鄉玉井
    而不配合等」係虛偽不實之事，卻故意濫用權力，假借職務
    上之權力及機會，惡意抹黑批評攻擊本人之品行、能力、專
    業及敬業精神、服務表現等，污譏詆毀本人人格、名譽等基
    本人格權，被告所為諸多不法行為，嚴重違反誠實信用及善
    良風俗，已嚴重損害到原告多項之權利：(l)原告名譽、信
    用、人性尊嚴等重要人格權永久之嚴重傷害，使原告之人格
    、身分、身價受到貶低鄙視，名譽遭到重大損害，因公務員
    之資料係永久保存，對原告將來公務生涯之升遷、發展及調
    動，造成嚴重之負面影響。況且原告亦是大學講師，從91年
    開始迄今，教過的學生很多，原告係一位非常知廉恥之人，
    使本人名譽及人格嚴重受損。(2)並致使台南縣政府、公務
    人員保障暨培訓委員會依其提供之不實資料，作出不利於本
    人之決定：申訴決定駁回（台南縣政府94年7月5日府人考字
    第0940134117號申訴決定書）、再申訴決定駁回（公務人員
    保障暨培訓委員會94年10月5日公保字第0940006556號）
    (3)許多菸酒查緝案件在我手中結案，但是發放菸酒查緝獎
    金時，因已遭被告抹黑污衊「對巡視倉庫、夜間查緝，一律
    不配合等」，所以其順理成章，僅發給半數之菸酒查緝獎金
    (4) 93年度大部分之公文及菸酒查緝均是由原告承辦，菸酒
    查緝績效榮獲全國第四名，是原告冒著生命危險流血流汗所
    換來，論功行賞，原告功不可沒，記功勳賞乃是公務員考績
    法第12條第一項第一款暨其施行細則第13條、第14條所明訂
    之權利，記功勳賞是一項用錢買不到的榮譽，屬於馬斯羅中
    的自我實現，許多人終其一生，不在乎其所賺的錢多少，而
    是在乎其所獲得獎（如記功）等殊榮，勳賞辦理93年度菸酒
    查緝業務有功人員時，財政局長及菸酒課課員均記功，依法
    本人應可受記功勳賞，因本人已遭其惡意抹黑污衊，致未能
    獲得記功勳賞，盡忠報國的血汗白流。對本人來說是極大的
    羞恥和污辱，爰依民法第184條第1項、第195條，提出侵權
    行為損害賠償，請求被告賠償本人精神慰撫金及恢復名譽之
    適當處分。並聲明：１被告應賠償原告新台幣1,000,000元
    。２被告應於中國時報、自由日報、聯合報刊登3日道歉啟
    事「聲明其於台南縣政府94年7月5日府人考字第094013411
    7號申訴決定書及94年8月16日府人考字第0940166707號所述
    ：「本人對於（巡視倉庫、夜間查緝），一律托辭因住於家
    鄉玉井而不配合等」係惡意抹黑，嚴重損害原告的名譽及人
    格等權利，特此道歉」。
二、被告則以：（一）本案係原告因不服其93年度考績被列為乙
    等，經提起申訴及再申訴，經臺南縣政年7月5日0940134117
    號函復略以「仍予以維持原考列乙等79分」及公務人員保障
    暨培訓委員會94年10月5日公保字第0940 006556號函送該會
    94年9月27日94公申決字第0214號再申訴決定書略以「再申
    訴駁回」。（二）原告對於其申訴及再申訴均被駁回之事實
    ，明知依公務人員保障法第84條之規定，排除對於再申訴決
    定，得向司法機關請求司法救濟之規定，而強調渠係非以考
    績為訴求，係以「申訴及再申訴決定書抹黑污衊我，嚴重侵
    害及我的名譽等人格權」為由，而改以被告本人為侵權行為
    人，提起侵權行為損害賠償之訴。企圖以民事之訴訟而達推
    翻既定考績考列乙等之意圖至為明顯。（三）查公務人員之
    考績，係機關主管對屬員所為之管理措施，當事人如對考績
    認為不公，可依公務人員考績法施行細則第25條、公務人員
    保障法第77條予以救濟。原告所提本人假借職務上權力，對
    其抹黑等情形，所提證據乃係依被告代表臺南縣政府財政局
    就其考列乙等之原因，應臺南縣政府考績委員會之要求所為
    之答覆，均依其平日表現由其直屬課長陳報所給予之考評，
    後經臺南縣政府考績委員會審查報奉縣核定，而就其申訴及
    再申訴，亦均經主管機關依法予以審查決定，原告不自省，
    卻再提民事侵權行為損害賠償之訴，實無理由。（四）查被
    告係原告之直屬長官，對屬員之年度考核為其管理之責，非
    侵權行為，原告之訴無理由，請予以駁回等語資為抗辯。並
    聲明：原告之訴駁回。
三、本件經協商並簡化爭點後，確認兩造爭執及不爭執事項如下
    （本院97年1月2日言詞辯論筆錄，本院卷，105頁）：
    【兩造不爭執事項】
    （一）原告約自89年間至93年8月3日在台南縣政府財政局任
          職課員。
    （二）93年度原告考績被列為乙等，原告不服申訴，被告曾
          經在原告申訴後考績委員會要求表示意見之理由書二
          ，書明「．．．（原告）所需於夜間執行之勤務（巡
          視倉庫、夜間查緝）一律託辭因住於家鄉玉井而不配
          合」等語。
    （三）以上事實，有原告提出之台南縣政府94年7月5日府人
          考字第0940134117號申訴決定書、94年8月16日府人
          考字第0940166707號函影本、公務人員保障暨培訓委
          員會94年10月5日公保字第0940006556號再申訴決定
          書影本各乙份，並據本院依職權向台南縣政府函調上
          開函及調取原告相關獎懲資料、煙酒查緝日誌、煙酒
          緝獲案件現場處理表、煙酒查緝金發放明細表為據
          ，並為兩造所不爭，應堪信為真實。
    【兩造爭執事項】
    （一）被告上開所為是否侵害原告之信用、名譽權？
    （二）原告依民法184條第一項前段及後段提起本件訴訟有
          無理由？
四、茲就上開兩造爭執事項，分述本院得心證理由如下：
    （一）被告上開所為是否侵害原告之信用、名譽權？
     １按「因故意或過失，不法侵害他人之權利者，負損害賠
      償責任。故意以背於善良風俗之方法，加損害於他人者亦
      同。」，民法第184條第1項定有明文。查本件原告於台南
      縣政府任職課員，因不服九十三年度考績等次（乙等，79
      分）結果，向台南縣政府申訴，經台南縣政府會簽財政局
      ，被告即該局局長就其平日工作表現及申訴事由固答復略
      以「所需於夜間執行之勤務（巡視倉庫、夜間查緝）一律
      託辭因住於家鄉玉井而不配合」等語，有台南縣政府94年
      度第4次考績委員會會議紀錄一份可稽（本院卷，89頁）
      ，惟考績制度本為各公務機關對於公務員之考核制度，公
      務人員考績法第14條第1項規定「各機關對於公務人員之
      考績，應由主管人員就考績表項目評擬，．．．」，足徵
      各公務機關主管對所屬人員考績項目均負有考評之責。本
      件被告既為原告所服務之台南縣政府財政局之直屬單位主
      管，依法對原告平日工作表現負考評之責，其對原告九十
      三年度考績考評為乙等等次結果，並於原告申訴後，會簽
      意見中書明上開其所以對原告考績考評乙等等次之理由，
      乃被告主觀之意見之陳述，係本於其主管之權責所當為，
      並無何侵害原告人格權之故意、過失，亦無不法可言，尚
      難論以民法第184條第1項前段之侵權行為損害賠償責任。
      原告舉承辦案件登記簿為據，以伊均有參加轄區之查緝，
      且係全程參加到結束，被告上開考評及評語與事實不符，
      侵害伊之名譽及信用權，依民法第184條第1項前段請求損
      害賠償云云，並無足取。
    ２又被告對原告之上開考績乙等等次之考核及就其平日表現
      所為之評語，乃被告本於其財政局局長之權責所為，並無
      何「以背於善良風俗之方法加損害於原告」之情事，原告
      請求被告依民法第184條第1項後段負損害賠償責任，並非
      的論，自無可採。
    （二）原告依民法184條第1項前段及後段提起本件訴訟有無
          理由？
        綜上所述，本件被告所為既係於其權責範圍內對被告所
        為考評之結果，並無故意、過失或不法可言，原告依民
        法184條第1項前段及後段提起本件訴訟，請求被告給付
        原告1,000,000元及被告應於中國時報、自由日報、聯
        合報刊登3日道歉啟事云云，即屬無據，不應准許。
五、因本案事證已臻明確，兩造其餘主張陳述及所提之證據，均
    毋庸再予審酌，附此敘明。
六、按訴訟費用，由敗訴之當事人負擔；法院為終局判決時，應
    依職權為訴訟費用之裁判，民事訴訟法第78條及第87條第1
    項分別定有明文。經核本件訴訟費用額為10,900元（即第一
    審裁判費10,900元），而原告之請求為無理由，爰依上開規
    定確定原告應負擔之訴訟費用如主文第二項所示。
七、結論：本件原告之訴，為無理由，並依民事訴訟法第78條，
    判決如主文。
中    華    民    國    97    年    1    月     16    日
                  民事第三庭    法  官  孫玉文
右為正本係照原本作成。
如對本判決上訴，須於判決送達後廿日內向本院提出上訴狀。
中    華    民    國    97    年    1     月    16    日
                                書記官  蘇玟心


司法院資訊處製作；財團法人民間司法改革基金會備份。
